【裁判字號】    92,訴,669
【裁判日期】    920730
【裁判案由】    偽造文書等
【裁判全文】
臺灣臺中地方法院刑事判決                          九十二年度訴字第六六九號
    公  訴  人  臺灣臺中地方法院檢察署檢察官
    被      告  丁○○
    選任辯護人  洪嘉鴻律師
右列被告因偽造文書等案件，經檢察官提起公訴（九十一年度偵字第六五八一號），
本院判決如左：
    主  文
丁○○行使公務員明知為不實之事項，而登載於職務上所掌之公文書，足以生損害於
公眾及他人，處有期徒刑壹年貳月。
其餘被訴部分無罪。
    事  實
一、丁○○有妨害家庭前科，曾於民國（下同）九十一年十一月七日經臺灣高等法院
    臺中分院以九十一年度上易字第一五三八號判處有期徒刑六月，如易科罰金，以
    三百元折算一日確定，並於九十一年十二月十九日易科罰金執行完畢（於本件不
    構成累犯）。緣丁○○自九十年二月二十一日起至同年六月二十九日止擔任彰化
    縣溪湖分局第一組巡官職務，係依法從事公務之人，其於九十年三月間擔任彰化
    縣警察局溪湖分局第一組巡官任內之九十年三月十三日十七時三十分許，依其職
    責規定於彰化縣溪湖分局第一組員警出入及領用槍彈無線電登記簿上登載「出、
    十七時三十分」、「探查取締電玩色情」後，即出外至彰化縣濁水溪沿岸、溪湖
    與二林交界一帶及溪湖到埔心一帶之員鹿路沿線執行探查取締電玩色情之超勤職
    務，然丁○○於執行前開加班勤務後，並未逕行返回分局，竟於當日晚間二十一
    時十五分許提前離開探查崗位，旋沿國道一號高速公路前往臺中市，並於同日晚
    間二十一時四十二分許會見當時與之有男女朋友關係之有夫之婦張寶蓮，雙雙至
    臺中市○○路○段一二０號之「富可利汽車旅館」互為合意姦淫行為。丁○○事
    畢返回彰化縣溪湖分局時已近深夜，惟丁○○於翌日凌晨尚經排定有一為時計四
    小時之查勤職務，為使其出入紀錄能符合當班時數，明知其並未於九十一年三月
    十三日晚間二十二時返回彰化縣溪湖分局，竟於其職務上必須確實填載出入時點
    事項之彰化縣溪湖分局第一組員警出入及領用槍彈無線電登記簿之「出或入」欄
    內之「入」處打勾，並於「外（領）出事由及前往（使用）地點」欄內登載「二
    十二時、返分局」等不實事項，藉此掩飾其前揭未能於勤務終了後準時返回彰化
    縣溪湖分局之行為；並因而使不知情之彰化縣溪湖分局警員陳金寬於九十年三月
    底在彰化縣溪湖分局內製作當月超勤加班費申請及印領清冊時，於清冊上之「超
    勤日期及超勤時數」項下之三月十三日處填載「４」（小時）之不實事項而向所
    屬之彰化縣溪湖分局行使之，足生損害於彰化縣溪湖分局之公務機關。嗣因丁○○與張寶蓮之婚外情遭張寶蓮之夫丙○○發現並提出告訴後，始循線獲悉上情。
二、案經丙○○委由謝英吉律師向臺灣臺中地方法院檢察署告發後經該署檢察官偵查
    起訴。
    理  由
甲、有罪部分：
一、訊據被告丁○○固不否認九十年三月十三日未據實填載當日值勤返回彰化縣溪湖
    分局之時間，惟辯稱：當日伊確實有去值勤，縱使早退，然而僅係依照一般員警
    填寫返所時間之慣例之以原規劃之二十二時為準，伊填寫時並無任何不法意圖；
    而其選任辯護人就該部分則為被告辯稱：當日被告確實有到勤，縱有早退情形，
    惟時間未達一小時，而前開簿冊之欄位係以小時為計算單位，該等「４」（小時
    ）之填載尚難謂為不實，且伊並未因此而獲有利益，如論以偽造文書之罪，似嫌
    過苛云云。然查：
  (一)被告丁○○右開於九十年三月十三日深夜在彰化縣溪湖分局第一組員警出入及領
    用槍彈無線電登記簿之「出或入」欄內之「入」處打勾，並於「外（領）出事由
    及前往（使用）地點」欄登載「二十二時、返分局」等事項；嗣該分局警員陳金
    寬於九十年三月底製作當月超勤加班費申請及印領清冊時即據以填載被告丁○○
    於九十年三月十三日超勤四小時之紀錄等節，有彰化縣警察局溪湖分局組隊分駐
    所派出所員警出入及領用槍彈無線電登記簿影本一份、彰化縣警察局溪湖分局第
    一組九十年三月超勤加班費申請及印領清冊影本一份在卷可稽而臻明確，堪信為
    真實。
  (二)而被告丁○○於九十年三月十三日當晚二十一時十五分許早退，並駕車至臺中市
    富可利汽車旅館與證人張寶蓮會面，致不及於當日晚間二十二時返回分局，故前
    述(一)之填載紀錄並非全然屬實一節，亦據被告丁○○於本院審理時坦承在卷，核
    與證人張寶蓮於偵訊時到庭結證情節相符，並有該富可利汽車旅館所出具之載明
    被告丁○○所駕駛之車牌號碼Ｘ２—４７８１號自小客車出入紀錄一紙在卷可稽
    ，則被告丁○○於主觀上就其所登載於員警出入及領用槍彈無線電登記簿內之返
    局事項有部分乃屬虛偽一事，應屬知之甚詳，其既有所認知，自難就該部分之登
    載並非真實一事諉為不知。被告丁○○雖一再辯稱：當日確實有執行探查取締電
    玩色情達三個多小時云云，惟其既身為公務人員，當能知曉所有職務上填載事項
    均必須據實填載，不得有所虛假，縱其於當日晚間確實有服勤之事實，然而關於
    值勤之時數，依其客觀行為以觀，確實有虛偽情事，本即不應為前開填載，故其
    確實服勤三個多小時，仍無解於其就剩餘之將近一個小時為服勤之事實謊報有確
    實到勤計達四個小時之犯行，所辯洵無足採。
  (三)再被告丁○○投身警界服務已二十多年，依其任職時間之久、所任職位之層級，
    就其所填載之超勤時數每月均會經由警局內之承辦報領加班費用人員據之填載加
    班費用請領清冊等情，實難諉為不知，則其於九十年三月十三日登載不實事項於
    前開彰化縣溪湖分局第一組員警出入及領用槍彈無線電登記簿之紀錄，當足導致
    使承辦報領加班費用之員警於當月據此填報加班費請領清冊之主觀上認知已甚為
    明顯，且顯然就該填報結果之發生並不違背其本意。
  (四)而被告丁○○前開行為當足損及彰化縣溪湖分局對其所轄員警之勤務、風紀管考
    之正確性，應認確實有足生損害於公眾或他人之虞。
  (五)綜上所述，堪信被告丁○○就右開犯罪事實非但有合致犯罪構成要件之客觀行為
    ，且主觀上就該部分之犯刑之認知亦屬可堪認定，故此部分應屬事證明確，其犯
    行應堪認定而應予以依法論科。
二、按員警入出紀錄登載簿冊上之出入時點、出入事由均應屬公務員於職務上應行製
    作之公文書之內容，以向上級機關表示其執行勤務情況，作為考核認定之依據，
    故該等紀錄之填載，即應屬該等公務員職務上所掌事項之公文書。核被告丁○○
    所為，係犯刑法第二百十六條、第二百十三條及第二百十六條、第二百十四條之
    行使公務員明知為不實事項而登載於執掌上之公文書罪、行使明知為不實之事項
    而使公務員登載於職務上所掌之公文書罪。其登載不實之低度行為應為行使之高
    度行為所吸收而不另論罪。（公訴人雖僅就被告丁○○公務員登載不實部分起訴
    ，惟該部分與其行使該等登載不實公文書罪乃具有高、低度行為之實質上一罪關
    係，自為起訴效力所及而為本院得併予審酌之範圍，附此敘明）；又其並未自行
    填載彰化縣溪湖分局之加班費請領清冊，而係由該分局承辦員警陳金寬依據其填
    報之出勤紀錄而為製作陳報，自應屬明知為不實事項而使公務員登載於職務上所
    掌之公文書罪（此部分業經公訴人於事實欄內敘明，其雖漏引此部分與行使使公
    務員明知為不實之事項，而登載於職務上所掌之公文書罪有原因、結果上之牽連
    關係之起訴法條，惟既已於起訴事實範圍內敘明，本院自得一併予以審酌，併此
    敘明）。又前開二罪間乃具有原因、結果之牽連關係，爰依法從一重之行使公務
    員登載不實文書罪論斷。本院審酌被告丁○○身為警界公務人員，竟不顧人民對
    於公務人員應奉公守法以維社會治安之期許，不知潔身自愛而與張寶蓮發展出婚
    外情之男女關係進而影響其職務之執行，其可責性已較一般人為高，竟為掩飾其
    怠忽職守之行為而就其勤務上事項為不實之填載，以矇騙其上級主管，顯見其本
    身自律不高，而其犯後雖坦承前揭提早離開工作崗位之失職情節，惟就此仍一再
    託詞為一己行為辯解，並將責任歸咎於與之有婚外情關係之張寶蓮及其夫丙○○
    ，直認前開二人欲將其公職生涯毀於一夕，言談間亦頗多怨懟之情，顯然尚未能
    深自反省，然斟酌其於九十年三月十三日當天實際上確實有服勤務之事實，僅提
    早離開工作崗位處理私人事務，又為免遭他人察覺而一時失慮致釐犯刑章，情節
    尚非重大至足以造成嚴重之公共損害之情，且事後被告丁○○就其行政上之疏失
    均已遭受應有之記過、停職之處分等情，量處如主文第一項所示之刑，以資懲儆
    。
三、不另為無罪諭知部分：
  (一)公訴意旨另認：被告丁○○於九十年三月三月十三日十七時三十分，在溪湖分局
    第一組員警出入及領用槍彈無線電登記簿之「出或入」欄、「外（領）出事由及
    前往（使用）地點」欄，簽寫「出、十七時三十分」「探查取締電玩色情」之不
    實超勤事宜，惟並未實際從事探查取締電玩色情之勤務，嗣並使彰化縣溪湖分局
    內之員警據其填報之離局時間計算加班時數而填載彰化縣溪湖分局之九十年三月
    份超勤加班費申請及印領清冊之不實事項而行使該公文書，並以此向所屬之彰化
    縣溪湖分局詐領超勤加班費，惟逢被告丁○○該九十年三月份超勤時數已累積達
    四十八小時，依據被告當時所屬職級，已遠逾請款金額上限之新台幣（下同）一
    萬一千元（每小時金額為二百四十五元），致其詐領請款行為未能得逞云云。
  (二)按犯罪事實應依證據認定之，無證據不得推定其犯罪事實；又不能證明被告犯罪
    者，應諭知無罪之判決，刑事訴訟法第一百五十四條、第三百零一條第一項分別
    定有明文；又認定不利於被告之事實，須依積極證據，苟積極證據不足為不利於
    被告事實之認定時，即應為有利於被告之認定，更不必有何有利之證據；事實審
    法院對於證據之取捨，依法雖有自由判斷之權，然積極證據不足證明犯罪事實時
    ，被告之抗辯或反證縱屬虛偽，仍不能以此資為積極證據應予採信之理由，最高
    法院三十年上字第八一六號、四八二號判例要旨可資參照。第刑法第三百三十九
    條之詐欺罪，即係以行為人於客觀上施用詐術使人陷於錯誤，並於行為之初，即
    已意圖為不法之所有或意圖得財產上之不法利益，為其構成要件之意圖犯，則有
    關該罪意圖之認定，即為攸關行為人之行為是否該當此罪之主觀構成要件合致之
    點，合先敘明。
  (四)本件公訴意旨以被告丁○○於九十年三月十三日所為，乃涉犯有如本段右開所述
    (一)部分之犯行，並以該情業經證人張寶蓮於偵訊時到庭證述明確，並有相關登載
    簿冊在卷可資佐憑云云為其論述之依據。惟訊據告丁○○堅決否認有何右揭公訴
    人所指涉之犯行，辯稱：九十年三月十三日晚間十七時三十分許確實有執行探查
    取締電玩色情之勤務，直至當日晚間九時十五分許方早退前去約會，且返回分局
    填載相關返局事項時，並沒有詐領加班費之意圖等語。經查：
  1.被告於九十年三月十三日時任彰化縣警察局溪湖分局第一組巡官，其職責內之勤
    務範圍包括探查取締妨害風化、環保犯罪、電子遊戲場業管理條例等犯罪，除了
    警局、分局本身規劃之查緝行動外，有時候上級或局內也會指派業務承辦人員出
    去探查，即在外面探訪，並非即刻進入查緝動作，僅在探查發現有違法情事時，
    依被告之身為幹部職級，有權以電話調派線上警力支援取締查緝工作，若探訪未
    發現有何犯罪情事實，即不需做出探訪報告一節，業據證人即彰化縣溪湖分局第
    一組組長吳定國（為被告所屬職務之長官）於本院九十二年六月十八日審理時到
    庭結證屬實。則以一般員警查緝犯罪，除已鎖定目標之犯罪查緝以外，基於預防
    之角度而言，原本即需主動出擊探訪，且依現實情狀並非次次均有所獲，而證人
    吳定國亦證稱若當日並未見有任何不法情事，即無需製作查緝報告，此乃行政作
    業上常見之作法，被告丁○○於探訪未見有不法情事而未留存相關事證以資證明
    確實有探訪行為，實不足為奇。況被告丁○○就本院詰之以當天查緝地理區位時
    ，亦能在稍事回想後答稱其探查範圍係於彰化縣濁水溪沿岸、溪湖與二林交界一
    帶及溪湖到埔心一帶之員鹿路沿線等語，顯然對該等業務尚稱熟悉，且其就事後
    於九時十五分許及擅自離開工作崗位一事業已坦承，實無就此部分再予以隱瞞之
    理；再被告丁○○於九十年上半年查處妨害風化（俗）行為及兒童、少年性邀議
    案因工作特別辛勞得力而獲工作單位以敘獎方式予以鼓勵，亦有彰化縣警察局九
    十一年四月九日彰警人字第０九一００一三二八九三三號函在卷可稽，顯見其除
    私德較差以外，於工作上尚稱賣力，並非全無可取之處，則其辯稱九十年三月十
    三日當天確實有前往探查取締電玩色情等語，綜合上情，應尚堪採信。證人張寶
    蓮固證稱被告丁○○曾於該段期間表示必須常常載女兒去看腳傷，藉此指證被告
    丁○○並未實際到勤云云，惟證人張寶蓮於本院審理時亦證稱：那些都是被告丁○○在電話中告訴他的，而且當下並沒有跟被告丁○○同在一時空下等語，則證
    人張寶蓮就該部分事項之知悉，亦僅係透過被告丁○○自述而非親身經歷，所指
    述之情節是否真實，已有待商榷，更何況被告丁○○與證人張寶蓮其時業因戀情
    爆發而亟待解決，雙方已屬漸漸交惡狀態，難保被告丁○○不會對證人張寶蓮追
    問其行蹤時虛與委蛇，故此部分之陳述，尚不足作為認定被告當日並未實際到勤
    之有利事證，附此敘明。此外，實再查無其他積極、確切之事證足資認定被告丁○○當日確實有如公務人所指述之包括前三個多小時亦怠忽職守而未到勤仍予以
    簽出之犯行。惟該部分因與其後虛偽登載返局時間時具有接續犯之實質上一罪關
    係，本院爰不另為無罪判決之諭知。
  2.按刑法上所制定之意圖犯，將特定意圖列為特別之主觀不法要素，必須行為人在
    主觀上出於法定之特定意圖而故意實現客觀不法構成要件之行為，始屬意圖犯之
    構成要件該當，換言之，需行為人在內心上希求達到不法構成要件所明定之犯罪
    目的，而著手實行客觀之構成犯罪事實，始屬具備該不法意圖存在，否則，縱行
    為人行為符合客觀不法構成要件之全部構成要件要素，但並不具主觀不法構成要
    件所明訂之不法意圖者，則仍非屬意圖犯之構成要件該當行為。而刑法第三百三
    十九條詐欺取財罪係屬意圖犯之規定，業如前述，則本件依前開說明即需就被告
    於填具不實之返局紀錄時之主觀上，是否已合於特定不法意圖即意圖詐得加班費
    之不法利益之要件予以探究審酌。經查：被告丁○○於九十年三月間職任彰化縣
    溪湖分局巡官，每月可請領加班費之上限為一萬一千元，每小時可支領加班時薪
    為二百五十元，當月超額未領時數為十一小時等節，有彰化縣警察局溪湖分局第
    一組九十年三月超勤加班費申請及印領清冊一份在卷可稽，堪可認定；又警察機
    關外勤員警超勤加班費之核發，係以確實有超勤情形核實發給，而一般員警除請
    假日數過多或底薪太低以外，否則一般超勤加班時數多半會超過請領加班費用之
    上限等情，亦據證人陳宗享即彰化縣溪湖分局二組員警於本院九十二年五月二日
    審理時到庭結證屬實，並有警察機關外勤員警超勤加班費核發要點一份在卷可稽
    ，則以被告丁○○時任職級，其一般超勤時數依常情推論應已超過可請領加班費
    用之上限，實無為領取加班費而虛報超勤時數之必要；況被告丁○○於九十年三
    月超勤時數確實已超過請領上限，此亦應為身為警職人員二十餘年之被告丁○○
    之一般認知，實難認其有為詐領數百元至一千元左右之加班費而虛報超勤時數之
    不法所有意圖存在。則依前開說明，刑法詐欺罪之構成要件該當，需以行為人於
    行為時具備法定之意圖為據，本件既無翔實之事證足資認定被告丁○○有虛報超
    勤時數以請領加班費用之不法意圖，實難對之以詐欺取財罪相繩。惟公訴人認此
    部分之犯行與前揭登載不實、使公務員為登載不實之犯行間有方法、手段、原因
    、結果之牽連犯之裁判上一罪關係，本院就此部分即不另行為無罪判決之諭知。
乙、無罪部分：
一、公訴意旨另以：被告丁○○自八十五年十月九日起至九十年二月二十一日止，任
    職位於臺中縣梧棲鎮之內政部警政署保安警察第三總隊第一大隊（下稱保三第一
    大隊）中隊長，係依法從事公務之人。詎竟利用任職上述警察機關職務上需超勤
    加班之機會，意圖為自己不法之所有及詐欺之犯意，明知其未為督導勤務加班事
    由，而於八十七年二月二十一日，在保安第三總隊第一大隊八十七年二月份員警
    超勤時數統計表登載二十一時至二十四時，惟於由上開時間內卻駕駛車牌號碼Ｋ
    ５—５５４７號保三第一大隊三中隊之公務車，至臺中市團管區參加「臺中市五
    線譜歌唱協會八十七年第一次歌唱發表暨新春聯誼餐會」，旋於翌日凌晨一、二
    時許，再駕駛上開車輛，搭載已屬有夫之婦之女友張寶蓮，共同前往位於臺中市
    ○○路○段一二０號之「富可利」汽車旅館互為合意姦淫（此部分之通姦犯行業
    經判決有罪確定）；而丁○○明知其於上開時間內並未實際執行督導勤務，竟於
    同年月二十三日十四時三十分許，於保三第一大隊辦公室內，在其職務上所掌管
    督導報告內，偽載督導人員為「第一大隊第三中隊長丁○○」，並在批示欄簽註
    「如擬」，而偽造公文書，足生損害保三第一大隊監督管理之正確性及文書公信
    力。旋於同年二月底，在該隊部，藉由上開虛偽登載之督導報告公文書為依據，
    於保三第一大隊第三中隊八十七年二月份超勤加班費請領清冊內，分別於超勤理
    由欄填載「督勤」及超勤日期欄填載「二一」，向所屬之保三第一大隊，詐領超
    勤加班費，惟該二月份超勤時數累積達四十一小時，已超過請款金額之限額九千
    元（每小時金額二百三十七元），致請款未能得逞。因認被告此部分之行為涉犯
    有公務員登載不實及詐欺取財未遂之犯行云云。
二、按犯罪事實應依證據認定之，無證據不得推定其犯罪事實；又不能證明被告犯罪
    者，應諭知無罪之判決，刑事訴訟法第一百五十四條、第三百零一條第一項分別
    定有明文；又認定不利於被告之事實，須依積極證據，苟積極證據不足為不利於
    被告事實之認定時，即應為有利於被告之認定，更不必有何有利之證據；事實審
    法院對於證據之取捨，依法雖有自由判斷之權，然積極證據不足證明犯罪事實時
    ，被告之抗辯或反證縱屬虛偽，仍不能以此資為積極證據應予採信之理由，最高
    法院三十年上字第八一六號、四八二號判例要旨可資參照。第刑法第三百三十九
    條之詐欺罪，即係以行為人於客觀上施用詐術使人陷於錯誤，並於行為之初，即
    已意圖為不法之所有或意圖得財產上之不法利益，為其構成要件之意圖犯，則有
    關該罪意圖之認定，即為攸關行為人之行為是否該當此罪之主觀構成要件合致之
    點，已如前述。
三、公訴意旨以被告丁○○有前揭乙、一、所述之犯行，無非係以該情有保三第一大
    隊第三中隊八十七年二月份之員警超勤時數統計表、督導報告及當月超勤加班費
    請領清冊影本各一份附卷可資佐證；而被告丁○○既於八十七年二月二十一日晚
    上駕車至臺中市團管區參加「臺中市五線譜歌唱協會八十七年第一次歌唱發表暨
    新春聯誼餐會」，而未於上述時間執行督導勤務，復於餐會結束後之翌日凌晨一
    、二時許，駕車搭載張寶蓮共同前往上址之「富可利」汽車旅館，互為合意通姦
    行為等情，復有證人張寶蓮於警訊時證稱明確，並有錄影帶一卷、照片二張附卷
可資佐證，可知被告丁○○於上述時間，並無執行加班勤務，反而利用職務之機
    會，謊報加班勤務，並據以申報加班費，故其為公務員登載不實及欲詐欺取財未
    遂之犯行應洵堪認定云云為其論述之依據。然訊據被告丁○○固不否認八十七年
    二月二十一日當晚曾驅車前往臺中市五線譜歌唱協會八十七年第一次歌唱發表暨
    新春聯誼餐會現場，惟堅決否認有此處公訴人所指之犯行，辯稱：當晚之勤務督
    導規劃本係在晚間二十一時至二十四時，惟其同時因隊上員警甲○○與一名廖姓
    女子有感情上之糾紛，基於督勤職責而至廖女會出現之場合試行排解，此亦屬公
    務上之督勤範圍，並沒有未盡督導責任而怠忽職守之情事；另被告於八十七年二
    月二十一日前往臺中市五線譜歌唱聯誼會會場前，曾經委託當日之值日官乙○○
    進行隊部之內部督導，並依據乙○○回報督訓結果製作當日之督導報告，該份督
    導報告之內容並無不實之處，故其當日確實有進行督導工作，並未有何浮報督勤
    事實並為虛偽登載之犯行；再者，被告時任內政部保三第一大隊中隊長，正常之
    實際超勤時數原本即均會超過超勤請領加班費之上限，本無虛報時數詐領加班費
    之必要，縱使扣除八十七年二月二十一日之超勤時數，被告丁○○當月之超勤時
    數仍然已經超過請領加班費用之上限，被告丁○○實無多此一舉而虛報超勤時數
    而獲取額外之不法利益之必要等語。經查：
  (一)被告丁○○於八十七年二月二十一日原排定之督勤期間（即當晚之二十一時至二
    十四時）曾委託當時之保三第一大隊第三中隊小隊長即證人乙○○在隊部內部做
    實際之督勤工作一節，業據證人乙○○於本院九十二年五月二日審理時到庭結證
    稱：「（問：八十七年二月間任職於何處？職稱為何？）我在保三擔任第一大隊
    第三中隊的小隊長。」、「（問：八十七年二月二十一日當天，被告說他曾有跟
    你說請你去督勤，他要去一個聯誼會？）時間太久，不清楚，但是若我是當日的
    值日官，中隊長通常會委託值日官在隊部內部作實際督勤的工作，這是一個內部
    管理，因為值日官通常都會待在隊部。」、「（問：二月二十一日的這份報告，
    是否都是隊部內的督勤報告？提示二月二十一日督勤報告）優點第一、二點後半
    段都是屬於內部的督勤，其他的應該是督導範圍。中隊長若委託我們，我們只會
    作內部的部分，外部部分就不會代為督導。」、「（問：缺點部分是否屬於督導
    人員的勤務？）這是督導人員的勤務。」、「（問：你當日是否有幫他作值日的
    工作？）我印象中，大部分的中隊長都會委託我們值日官作內部的督導，這是例
    行的，我們再去跟他們報告，由他們製作督導的結果，我們就當天回報。」等語
    屬實；另證人即時任保三第一大隊第三中隊分隊長之甲○○亦於本院九十二年五
    月二日審理時到庭具結並對本院所提示之八十七年二月二十一日督導報告內容證
    稱：「優點三這是十八日舉行聯合勤校，寫督導報告的時候，有一個習慣，若有
    優缺點，可以寫在下一次的督導報告中，可能因為督導人員編排時間的不同，會
    寫在往後幾天的督導報告。十八日確實有這樣的勤校，而且我還有上台回答問題
    ，所以我記得確實有這樣的事存在。至於缺點部分的紀錄，隊長確實有告誡我沒
    有把這件事情做好，我有印象被告誡，是當天晚上被我們謝隊長告誡，時間我已
    經忘記了。」等語，則由前開證人所證述內容，縱被告丁○○並未至現場督勤，
    然而其既就內部事項曾委請證人乙○○代為查察，並依據證人乙○○之回報完成
    督導報告之記載，另就之前所舉行之聯合勤教內容所為之記載，經證人甲○○回
    憶亦屬實在，則被告丁○○所填載之事項縱非親身經歷而有怠忽職責之情節（未
    親自到場執行督訓業務），惟尚難謂有何虛假之處，所辯其並無登載不實事項於
    該等督導報告內等語，應尚堪採信。
  (二)又被告丁○○於八十七年二月二十一日前往臺中市五線譜歌唱聯誼會現場，確實
    係有意為其隊上員警甲○○與一名廖姓女子排解感情上之糾紛，而員警私生活紀
    律之查核、輔導本即屬員警風紀探訪事項而為勤務督導項目之一，其該等排解員
    警甲○○之感情糾紛行為雖係就未成案之風紀案進行處理，惟此乃警界向來處理
    風紀案之習慣作法，先由當事人自行尋求單位內主管之協助而試行定紛止爭，此
    種員警私生活違法違紀之瞭解亦屬督導勤務範疇等情，業據證人甲○○、時任保
    三第一大隊副中隊長承辦督導業務之許龍泉於本院九十二年五月二日審理時到庭
    結證屬實；且七十一年伍月三日警屬人字第二０００二號函關於「警察人員與女
    子同居處理原則」(三)亦明訂「各級主官（管）及查禁人員，應利用集會，查勤時
    間廣為宣傳，如發現所屬有前項情節傾向者，應於事前妥為輔導，否則依經查實
    ，有關人員均應負連帶責任」；另依據八十五年五月一日八五警署秘字第二六三
    七五號「端正警察風紀實施計畫」之「督考工作項目」欄亦載明「勤務督導、幹
    部考核與風紀查察應相互結合。研究改進督察方法，增加督察密度，消滅督察死
    角」等語，有該函文暨規則二份在卷可稽，由前述可知，員警警紀之督促及考察
    應亦屬主管督勤項目之一環，被告丁○○既實際上層就員警即證人甲○○與他人
    間之感情糾紛進行瞭解，實際上亦屬執行勤務，而其係於翌日凌晨一、二時許才
    搭載證人張寶蓮前往汽車旅館合意為姦淫行為，已逾所填載之超勤時點，則在無
    其他事證足資證明被告有提早退去該等五線譜歌唱聯誼會會場前，實難認定其並
    無實際執行超勤職務之失職行為，則其事後於保三警察第三總隊第一大隊第三中
    隊八十七年二月份員警超勤時數統計表內「超勤日期內之超勤時數及內容」之「
    （日）」內填載「（時）—（時）」之當日超勤三小時之事項，並由內部
    承辦員警依據超勤資料填具該隊當月超勤加班費請領清冊等節，尚難認有何虛偽
    不實之處。所辯並未於前開業務上之公文書為不實登載之犯行，亦堪可採信。
  (三)末按詐欺取財罪乃意圖犯之一種，必須行為人有為自己不法所有或圖得財產上不
    法之利益之意圖被證明時，方屬該罪之構成要件該當，業如前述。而查：被告丁○○於八十七年二月二十一日職任內政部警政署保安警察第三總隊第一大隊第三
    中隊之中隊長，每月可請領加班費之上限為九千元，每小時可支領加班時薪為二
    百三十七元，當月僅需超勤三十八小時即已達領取加班費之上限，而被告丁○○
    當月之超勤時數高達四十一小時；又證人陳宜君即於八十七年二月間任內政部警
    政署保安警察大隊擔任人事之承辦人員於本院九十二年五月二日審理時亦到庭結
    證稱：「（問：八十七年間任職何處？擔任何職務？）我在保三中隊的人事承辦
    員？」、「（問：是否屬於申報加班費的承辦單位？）我們是彙整各分隊員每月
    的超勤紀錄表作統計後再送大隊，大隊再轉總隊。」、「（問：以被告當時八十
    七年二月的職級，他當時壹個小時的加班費及上限是多少？）要依照他當時的職
    級，我要回去查查看。」、「（問：有無規定每月一定要報滿？）規定以幹部來
    講是要有實際督勤，一般員警是要有超過八個小時外的到勤時間才算。」、「（
    問：若超勤的時間超過後，工作逾時也有可能領不到錢？）對，因為我們有上限
    的規定。」、「（問：彙整時是否會發生中隊長的職位報上的超勤時數都超過請
    領上限的時數？）關於大隊長、中隊長的部分，一般來講都會超過，因為他們的
    勤務會比較多。依照我的經驗，他們的時數幾乎都超過請領的上限。有時候表上
    沒有排的，也會要求幹部作機動的查察。」等語，足見依照被告丁○○當時職務
    層級，每月之超勤時數時已遠逾請領加班費用之上限，所辯並無藉此浮報超勤時
    數而領取加班費用之動機及意圖，已非無據，以被告丁○○時任職級，其一般超
    勤時數依常情推論應已超過可請領加班費用之上限，實無為領取加班費而虛報超
    勤時數之必要；況被告丁○○於八十七年二月超勤時數確實已超過請領上限，亦
    如前述，此亦應為身為警職人員二十餘年之被告丁○○之一般認知，實難認其有
    為詐領數百元至一千元左右之加班費而虛報超勤時數之不法所有意圖存在。則依
    前開說明，刑法詐欺罪之構成要件該當，需以行為人於行為時具備法定之意圖為
    據，本件既無翔實之事證足資認定被告丁○○有虛報超勤時數以請領加班費用之
    不法意圖，實難對之以詐欺取財罪相繩。
  (四)綜上所述，本件並查無積極、確切之事證足資認定被告丁○○有公訴人所指之公
    務員明知為不實事項而登載於職務上執掌之公文書，並據以詐領加班費用之犯行
    ，公訴人既認此部分與前揭甲、所述成罪部分乃犯意個別之數罪併罰關係，本院
    自應就該被訴部分為被告丁○○無罪之諭知，以免冤抑。
據上論斷，應依刑事訴訟法第二百九十九條第一項前段、第三百零一條第一項第一項
，刑法第二百十三條、第二百十六條，判決如主文。
中      華      民      國      九十二      年    七      月    三十    日
                            臺灣臺中地方法院刑事第七庭
                                        法  官  林學晴
右正本證明與原本無異。
如不服本判決，應於送達後十日內向本院提出上訴狀（須附繕本），上訴於臺灣高等
法院臺中分院。
                                        書記官
中      華      民      國      九十二      年    八      月     六     日
附錄論罪科刑法條
中華民國刑法第二百一十三條（公文書不實登載罪）
公務員明知為不實之事項，而登載於職務上所掌之公文書，足以生損害於
公眾或他人者，處一年以上七年以下有期徒刑。
中華民國刑法第二百一十六條（行使偽造變造或登載不實之文書罪）
行使第二百十條至第二百十五條之文書者，依偽造、變造文書或登載不實事項或使登
載不實事項之規定處斷。


司法院資訊處製作；財團法人民間司法改革基金會備份。
